ACORDAO-COMPLETO-2346442

ACÓRDÃO 474/2019 ATA 7/2019 - PLENÁRIO

VISTOS, relatados e discutidos estes autos de embargos de declaração opostos pela Sra. Maria de Fátima Peixoto Carvalho e pela empresa Probase Projetos e Engenharia Ltda. em desfavor do Acórdão 2917/2018-TCU-Plenário, 
ACORDAM os Ministros do Tribunal de Contas da União, reunidos em sessão do Plenário, ante as razões expostas pelo Relator, em:
9.1. conhecer dos embargos de declaração opostos pela Sra. Maria de Fátima Peixoto Carvalho e pela empresa Probase Projetos e Engenharia Ltda. para, no mérito, rejeitá-los; 
9.2. dar ciência desta deliberação aos recorrentes.

Embargos de declaração interposto contra decisão que julgou irregulares as contas dos responsáveis, condenando-os em débito, em razão do superfaturamento na execução das obras de recuperação estrutural do píer 1 do Terminal Petroquímico de Miramar.

Companhia Docas do Pará.

3. Interessados/Responsáveis/Recorrentes:
3.1. Responsáveis: Ademir Galvão Andrade (XXX.051.805-XX); Maria de Fátima Peixoto Carvalho (XXX.145.322-XX); Nelson Francisco Marzullo Maia (XXX.371.227-XX); Nelson Pontes Simas (XXX.383.432-XX); Probase Projetos e Engenharia Ltda. (43.946.318/0001-72)
3.2. Recorrentes: Probase Projetos e Engenharia Ltda. (43.946.318/0001-72); Maria de Fátima Peixoto Carvalho (XXX.145.322-XX).

13.1. Ministros presentes: José Mucio Monteiro (Presidente), Walton Alencar Rodrigues, Benjamin Zymler (Relator), Augusto Nardes, Aroldo Cedraz, Raimundo Carreiro, Ana Arraes, Bruno Dantas e Vital do Rêgo.
13.2. Ministro-Substituto presente: Marcos Bemquerer Costa.

ACORDAO-COMPLETO-2512353

Acórdão de Relação 2226/2021 - Plenário

Acórdão de Relação

ACORDAO-COMPLETO-2482813

Acórdão 1314/2021 - Plenário

ACORDAO-COMPLETO-2440342

Acórdão 741/2021 - Plenário

ACORDAO-COMPLETO-2353918

Acórdão de Relação 1112/2019 - Plenário

NELSON PONTES SIMAS

BENJAMIN ZYMLER

Ministro Benjamin Zymler.

Trata-se de embargos de declaração opostos pela Sra. Maria de Fátima Peixoto Carvalho (peça 78) e pela empresa Probase Projetos e Engenharia Ltda. (peça 67) em desfavor do Acórdão 2917/2018-TCU-Plenário, lavrado nos seguintes termos:
"VISTOS, relatados e discutidos estes autos de tomada de contas especial decorrente de determinação constante do Acórdão 6630/2016-TCU-Primeira Câmara, na qual se apura superfaturamento nas obras de recuperação estrutural do píer 1 do Terminal Petroquímico de Miramar, objeto do Contrato 44/2004, firmado entre a Companhia Docas do Pará (CDP) e a empresa Probase Projetos e Engenharia Ltda.,
ACORDAM os Ministros do Tribunal de Contas da União, reunidos em sessão do Plenário, ante as razões expostas pelo Relator, em:
9.1. com fundamento nos arts. 1º, inciso I, e 16, inciso III, alínea "c", e § 2º, ambos da Lei 8.443/1992 c/c os arts. 19, caput; e 23, inciso III, da mesma Lei, julgar irregulares as contas dos Srs. Ademir Galvão Andrade (XXX.051.805-XX) , Maria de Fátima Peixoto Carvalho (XXX.145.322-XX) , Nelson Francisco Marzullo Maia (XXX.371.227-XX) e Nelson Pontes Simas (XXX.383.432-XX) , bem como da empresa Probase Projetos e Engenharia Ltda. (43.946.318/0001-72) , condenando-os solidariamente ao pagamento das quantias a seguir especificadas, fixando-lhes o prazo de 15 (quinze) dias, a contar da notificação, para que comprovem, perante o Tribunal (art. 214, inciso III, alínea "a", do Regimento Interno do TCU) , o recolhimento da dívida aos cofres da Companhia Docas do Pará, atualizada monetariamente e acrescida dos juros de mora, calculados a partir das datas discriminadas, até a data do recolhimento, na forma prevista na legislação em vigor, abatendo-se na oportunidade os valores já ressarcidos:
9.1.1. devedores solidários: Ademir Galvão Andrade, Nelson Pontes Simas, Probase Projetos e Engenharia Ltda., Nelson Francisco Marzullo Maia e Maria de Fátima Peixoto Carvalho:
	Data da ocorrência
	Valor original

	5/7/2005
	R$ 88.158,09

	21/9/2005
	R$ 164.920,51

9.1.2. devedores solidários: Ademir Galvão Andrade, Nelson Pontes Simas e Probase Projetos e Engenharia Ltda:
	Data da ocorrência
	Valor original

	28/9/2006
	R$ 374.778,06

9.2. autorizar, desde logo, nos termos do art. 28, inciso II, da Lei 8.443/1992, a cobrança judicial das dívidas caso não atendidas as notificações;
9.3. encaminhar cópia desta deliberação ao Procurador-Chefe da Procuradoria da República no Estado do Pará, nos termos do § 3º do art. 16 da Lei 8.443/1992." 
2.	A peça recursal da Sra. Maria de Fátima Peixoto de Carvalho, responsabilizada na condição de Presidente da Comissão Permanente de Licitação da Companhia Docas do Pará, aponta contradição no acórdão embargado, aduzindo que a Súmula 259 do TCU, utilizada como fundamento para sua condenação, somente foi editada em 2010, cerca de seis anos após a ocorrência do certame que originou o contrato ora em exame. 
3.	Além disso, após apresentar o resumo fático do caso, a embargante alega que houve prescrição da pretensão punitiva do TCU. Por fim, apresenta uma série de razões fáticas e jurídicas a seguir elencadas:
a) que as decisões da comissão de licitação eram tomadas em conjunto com os demais membros;
b) que não teve participação no favorecimento e fraude de qualquer licitação;
c) pelo fato de o orçamento base da licitação ser uma estimativa preparada pela empresa projetista (não construtora) , a CDP não estabeleceu limite máximo de preços, conforme supostamente facultava o art. 40, inciso X, da Lei 8.666/1993, conciliado com o disposto no art. 43, inciso IV;
d) que a CDP solicitou à empresa Probase que explicasse a grande diferença entre os valores de sua proposta e do orçamento estimativo da projetista; e
e) não houve nem superfaturamento nem sobrepreço nas obras executadas pela Probase.
4.	Ao fim de sua manifestação, a embargante requer o provimento do seu recurso, de forma que o TCU reforme a decisão recorrida, ordenando o arquivamento do feito.
5.	A Probase Projetos e Engenharia Ltda., por sua vez, argumenta que não foram apreciadas as preliminares de nulidade arguidas em suas alegações de defesa, o que caracteriza omissão da decisão embargada.
6.	Além disso, aponta suposta obscuridade no parágrafo 4 do voto condutor do acórdão embargado, o qual afirma que a investigação da "Operação Galileia" foi iniciada a partir de denúncia de um empresário encaminhada ao Ministério Público Federal. Esclarece a embargante que a investigação foi iniciada a partir de documento apócrifo.
7.	Também haveria obscuridade na afirmação do laudo pericial, reproduzido no parágrafo 12 do voto condutor da decisão embargada, aduzindo que a empresa Paulo Brígido teria elaborado três orçamentos ligados à execução do píer 1.
8.	A peça recursal da Probase prossegue apontando obscuridade na afirmação do parágrafo 14 do voto condutor de que as paralisações eram previsíveis e já estavam incorporadas no orçamento da empresa quando esta foi contratada.
9.	A embargante aponta obscuridade no parágrafo 30 do voto condutor quanto à menção a "cotações junto a fornecedores", na elaboração do orçamento pela projetista Solos e Rochas, eis que, a projetista afirmara que os valores apresentados seriam apenas uma estimativa, podendo ocorrer variações.
10.	Citando afirmação constante do parágrafo 33 do voto, a embargante alega omissão, por não ter sido indicada a razão pela qual foi admitida a possibilidade de ter utilizado em suas composições, de "superestimativas" de coeficientes ou "emprego de insumos desnecessários à efetiva realização dos serviços".
11.	Com relação ao parágrafo 35 do voto, a embargante argumenta que houve obscuridade pelo fato de supostamente as composições do Sicro ou do Sinapi não guardarem semelhança com os trabalhos executados sobre a água e sob a estrutura, em condições desfavoráveis, o que demandaria um maior número de horas trabalhadas.
12.	Informa que ocorreu omissão por não terem sido apreciadas as fotos que instruíram as alegações de defesa, que atestariam o estado lastimável da estrutura sobre água construída em 1947, cuja recuperação seria executada por debaixo da laje e por cima d´água, tendo oscilações de maré com amplitude de aproximadamente 4 metros (uma das maiores do litoral brasileiro) , ocorrendo 4 vezes ao dia.
13.	Quanto ao parágrafo 36 do voto, a embargante alega obscuridade, pois a composição apresentada a título de exemplo para cravação de camisas metálicas com diâmetro de 80 cm supostamente se refere a estacas verticais cravadas sobre terra, pois nela não constam os recursos indispensáveis à cravação de estacas inclinadas sobre a água, como as executadas nos dolfins do píer 1 do Terminal Petroquímico de Miramar. No entender da embargante, seria necessária torre-guia para a cravação de tais estacas, bem como flutuantes e barcos de apoio.
14.	A embargante aponta obscuridade no parágrafo 39 do voto, quanto ao entendimento de que a inexistência nos autos de planilha consolidada com a medição final de todos os serviços e respectivos quantitativos pagos não impediria a Secretaria de Fiscalização de Infraestrutura Portuária e Ferroviária de se manifestar de forma conclusiva sobre o valor do débito.
15.	Prossegue a embargante apontando obscuridade no parágrafo 40, na menção a "serviços desnecessários e sem pertinência técnica", sequer discriminados no laudo de engenharia, conforme parecer do MPU-TCU, eis que o perito judicial constatou no laudo, que a obra, seis anos após construída, apresentava ótimo padrão construtivo, sendo exemplo de boa engenharia.
16.	No parágrafo 46 do voto, haveria omissão e obscuridade, nos seguintes termos:
"A Embargante aponta obscuridade relativamente à afirmação de que seria dispensável um segundo engenheiro, um almoxarife, etc., em face das características da obra. Apesar de seu pequeno porte, a obra compreendeu dois ramos especializados da Engenharia Civil completamente diferentes entre si: a fundação portuária sobre água e a recuperação estrutural e cada um deles exigiu um engenheiro especialista em sua respectiva área de atuação: um, especialista em concreto resistente à corrosão química e outro, especialista em fundações profundas sobre água - as quais, por sua vez, necessitam de dois topógrafos com atuação simultânea e cruzada para definir a locação de estacas inclinadas, além de equipamento de grande porte sobre flutuante, que pressupõe cálculo de estabilidade feito por engenheiro naval. 
Ocorreu omissão, no que se refere ao depoimento do Eng. Fiscal da Obra, Fábio de Lima Tavares - que instruiu as Alegações de Defesa - para efeito de atestar que a Embargante, embora tenha subcontratado a citada recuperação à empresa Paulo Brígido Engª Ltda., deu-lhe suporte, escalando um engenheiro especialista, adquirindo materiais especiais na praça de São Paulo, obtendo pareceres técnicos junto ao IPT - Instituto de Pesquisas Tecnológicas de São Paulo, planejando as frentes de trabalho de modo a compatibilizá-las tanto com a tabela das marés quanto com as operações de carga e descarga de navios."
17.	Haveria também obscuridade no parágrafo 47 do voto, visto que o profissional "mecânico" seria necessário diante de qualquer problema nos equipamentos, o que poderia comprometer a segurança e até a estabilidade do flutuante, pondo em risco toda a operação do equipamento.
18.	No que tange ao parágrafo 48, a embargante aponta as seguintes omissões e obscuridades:
a) o custo com o vigilante era necessário, pois, embora realizada nas instalações internas do porto, o acesso aos equipamentos náuticos por estranhos durante a noite ou nos fins de semana, por meio de pequenos barcos, teve que ser rigorosamente evitado, com permanente vigilância, sob risco tanto de furto de peças como probabilidade de acidente;
b) não foi considerado o depoimento de Paulo Brígido (fls. 148, questão 1.10) e fotos que instruíram as alegações de defesa;
19.	Relativamente aos parágrafos 68 e 69 do voto, a embargante alega haver obscuridade, visto que são inaplicáveis as hipóteses da Súmula 253 e do art. 9º, §1º do Decreto 7.983/2013, porque dizem respeito a contratos, cujo objeto é o mero fornecimento de materiais e equipamentos. Ocorre que não foi esse o objeto dessa subempreitada, que não foi integral, porque a embargante se responsabilizou por todas as ações de supervisão, medições e controles dos serviços executados pela subcontratada Paulo Brígido Engenharia, assim como pelo suporte técnico a esta e pela manutenção de um engenheiro especialista, inclusive com fornecimento de materiais especiais e refeições.
20.	A respeito dos parágrafos 71, 74 e 75 do voto condutor, a embargante apresentou os seguintes argumentos, in verbis:
"Ao atribuir vantagem econômica à contratante principal da obra quando subcontrata parte dela, por meio da comparação entre o custo da execução desses serviços com recursos próprios e o custo do subcontratado, constatada obscuridade. Sucede que o custo decorre da especialidade do subempreiteiro, que consegue executar o serviço auferindo lucro, mesmo com preço menor do que o custo que teria o contratante principal, se o fizesse por meios próprios. "Concessa venia", é corriqueira na construção civil a subcontratação de serviços, admitida na Lei 8.666 (art. 72) , onde não há nenhuma determinação de que, em tais situações, o contratante principal diminua seu BDI contratual. 
Omissão se verificou quanto a outros fatos alegados pela Embargante, como o fato crucial de a subcontratada já estar instalada no Terminal de Miramar realizando um pequeno trabalho, permitindo um custo menor na proposta dada à Embargante (fls. 147, quesito 1.6) ; a que se soma o próprio eng. Paulo Brígido haver declarado que não conseguiria executar aqueles serviços pelos preços de sua subempreitada, caso fosse o empreiteiro principal. 
Igualmente houve omissão ao suporte dado pela Embargante a Paulo Brígido Engª Ltda. em diversos itens; classificar como "terceirização", o contrato celebrado entre aquela empresa e a Embargante e considerar dito contrato "mero fornecimento de materiais e equipamentos".
Pede vênia para se reportar às Alegações de Defesa, de que a subempreitada parcial, se distingue da integral, em que a contratante principal repassa os serviços ao subcontratado e não assume nenhum encargo. A Embargante logrou demonstrar as incumbências que assumiu. A saber: 
Manteve um engenheiro especialista em concreto acompanhando os trabalhos da Paulo Brígido, conforme depoimento do Eng. Fiscal da obra; 
Cedeu seu refeitório aos funcionários da Paulo Brígido; o Adquiriu diversos materiais para a Paulo Brígido, principalmente aqueles especiais que só se encontravam na praça de São Paulo; 
Obteve junto ao IPT laudos técnicos sobre as características das águas no local, com o objetivo de apurar sua agressividade e assim determinar um traço adequado do concreto que seria utilizado nas obras de recuperação estrutural. 
Obteve certidões negativas de acidentes de trabalho para os anos de 2004 e 2005 relativas a NR-18 Condições e Meio Ambiente de Trabalho na Industria da Construção (fls. 233 a 238) . 
Obteve a Certidão Negativa de Execuções Trabalhistas emitida pelo TRT da 8ª Região (fls. 239-240) 
Obteve Certificação de Qualidade emitido pela Fundação Vanzolini (fls. 241-242) ; bem como providenciou, entre outros, PCMSO - Programa de Controle Médico de Saúde Ocupacional; PPRA - Programa de Prevenção de Riscos Ambientais."
21.	Nos parágrafos 81, 82, 83, 85 e 86 do voto condutor, a embargante considera haver obscuridade na afirmação de que "não havia imprevisibilidade das paralisações", existente na perícia, realizada seis anos após a execução, em que pese a ausência dos diários de obras. Também teria ocorrido omissão por não ter sido apreciado o depoimento dos protagonistas das paralisações, que integrou as alegações de defesa, evidenciando que a atracação de navios no Terminal Petroquímico de Miramar era de frequência imprevisível e superou em muito o que poderia ser razoavelmente estimado.
22.	Quanto ao bate-estacas Menck, em face da ordem da CDP para que fosse retirado do local onde atuava, a embargante aponta omissão à carta 122/2004, de 9 de dezembro de 2004.
23.	Haveria também obscuridade no parágrafo 87, já que o item 3.1.1 da planilha não se refere ao pesado estaqueamento dos dolfins feito pelo equipamento Menck MR-100, mas a um estaqueamento de reforço da passarela, em seu trecho metálico, feito por bate-estacas muito menor e mais leve, como atestaria uma das fotos existentes nos autos. Também foi apontada omissão da apreciação do Parecer do Assistente Técnico, que instruiu as alegações de defesa, no que tange a esse equipamento.
24. 	Ainda quanto ao parágrafo 87, a embargante apresentou as alegações reproduzidas a seguir:
"Não apreciado o demonstrativo para obter o valor de R$ 2.345,33/dia das equipes de produção à disposição da obra, durante os 48 dias úteis de paralisação (Anexo 2 da carta 120/2004: fl. 274) , que conduziram à necessidade de prorrogar o prazo da obra de 6 para 7,84 meses o que, por seu turno, refletiu no custo de Administração Local (carta 121/2004, de 09/dezembro/2004: fl. 275) , configurada omissão. 
A Embargante aponta omissão a respeito das fotos aéreas (fls. 118 e 119) integrantes das Alegações de Defesa, desconsiderado o fato de inexistir espaço ou condições de embarque das estacas que foram cravadas sobre água para aquelas estruturas ou ainda condições de se adentrar com caminhões-betoneira para se fazer o concreto chegar aos novos dolfins.
A Embargante aponta obscuridade na menção de que há indícios de que a administração local da obra estava superestimada, frente ao fato que os trabalhos, mesmo sendo de pequeno porte, abrangem dois ramos específicos da Engenharia: a Construção Portuária e a Recuperação Estrutural, tendo demandado equipes específicas para cada um deles. 
 (A Embargante pede vênia para lembrar que a retroárea do Terminal tinha e tem até hoje, área exígua para um Canteiro de Obras compatível com as necessidades dos trabalhos de construção dos dolfins; tornando premente um segundo Canteiro de Serviços (fls. 172 ....parágrafo) , em local remoto, junto à margem do rio, onde foram preparadas as estacas dos dolfins, já em seu comprimento definitivo (mais de 30 m) , para efeito de carregamento e embarque náutico dessas peças pesadas e de grandes dimensões, sendo de lá rebocadas até o Terminal de Miramar, onde se fundeava o bate-estacas Menck) ."
25. 	Ocorreu omissão no parágrafo 91 do voto, ao indicar dispositivo legal sobre verificação de conformidade com preços correntes no mercado, sem discriminá-los; bem como dispositivo legal sobre desclassificação de proposta com preços excessivos, sem a informação de quais preços estariam excessivos. Também haveria obscuridade no mesmo tópico ao "ao considerar expressivamente acima do orçamento base - orçamento este apenas estimativo, oriundo de empresa projetista, o valor da proposta para uma obra de média a grande complexidade (nos termos do laudo judicial) ; em face da diferença de 9,7%".
26.	A embargante apontou obscuridade no parágrafo 93 do voto quanto a recomendação de que as autoridades que assinam contratos e respectivos termos de aditamento terem que verificar se foram satisfeitas as exigências legais.
27.	No item 94 do voto, haveria obscuridade em face de:
o relatório diário das paralisações ter sido apresentado à CDP por meio da carta 120/2004, de 8/12/2004 e seus dois anexos, endereçada ao engenheiro fiscal da obra e por ele recebida (fls. 269 a 274) ; 
algumas das ordens de paralisação (fls. 258 a 268) - limitadas pela apreensão de documentos pela Polícia Federal - que atestam a natureza inopinadas dessas determinações; 
adjetivar como "supostas" as paralisações, dando a entender que foram injustificadas - diverso do que consta dos autos.
28.	No item 97 do voto, restaria configurada obscuridade, eis que a Comissão de Licitação obedeceu ao art. 40, inciso X, da Lei 8.666/1993, que proíbe estabelecer preços mínimos, sem obrigar a estabelecer preços máximos. À época da licitação - 2004 - era facultativa dita fixação, uma vez que a Súmula 259 foi emitida 6 anos depois daquele Edital, em 2010. Diante da complexidade da obra a ser executada e do orçamento da empresa projetista servir apenas como estimativa, era facultativo estabelecer preço máximo. Pede vênia para emprestar destaque à reconhecida complexidade da obra e de ter sido elaborado orçamento estimado, por empresa projetista.
29.	Por fim, a embargante aponta supostos vícios no relatório que fundamentou o 2.917/2018-Plenário, na parte que reproduziu os parágrafos 178, 179, 184, 185, 220, 221, visto que se referiu expressamente nas alegações de defesa, à apreensão de documentos pela Polícia Federal, que truncaram sua produção de provas, bem como no suposto cerceamento de defesa devido à ausência de prévio contraditório, para adoção da prova emprestada.
30.	Diante do exposto, a embargante requer o acolhimento dos seus embargos de forma a suprir as omissões e esclarecer as obscuridades apontadas.
	É o relatório.

8.1. Ana Carolina Mendes de Albuquerque (26487/OAB-PA) e outros, representando Nelson Pontes Simas.  
8.2. Vera Lucia Schegerin Alves Bezerra (26370/OAB-SP) e outros, representando Probase Projetos e Engenharia Ltda.  
8.3. Camila Ribeiro Peixoto (17347/OAB-PA), representando Maria de Fátima Peixoto Carvalho.  
8.4. Elísio Augusto Velloso Bastos (6.803/OAB-PA) e outros, representando Nelson Francisco Marzullo Maia.  
8.5. Cristiana Pinho Martins (9328/OAB-PA), Antônio Duarte Brandão Neto (12101/OAB-PA) e outros, representando Ademir Galvão Andrade.

Procurador Rodrigo Medeiros de Lima.

TOMADA DE CONTAS ESPECIAL. RECUPERAÇÃO ESTRUTURAL DO PÍER 1 DO TERMINAL PETROQUÍMICO DE MIRAMAR. SUPERFATURAMENTO POR PREÇOS EXCESSIVOS. ADITAMENTOS CONTRATUAIS IRREGULARES. OPERAÇÃO "GALILEIA". CITAÇÃO. REJEIÇÃO DAS ALEGAÇÕES DE DEFESA. CONTAS IRREGULARES. DÉBITO. MULTA. EMBARGOS DE DECLARAÇÃO. CONHECIMENTO. REJEIÇÃO.

TOMADA DE CONTAS ESPECIAL (TCE)

Secretaria do TCU no Estado do Pará (Sec-PA).

Preliminarmente, os recursos em apreço devem ser conhecidos, tendo em vista o preenchimento dos requisitos necessários. 
Trata-se de embargos de declaração opostos pela empresa Probase Projetos e Engenharia Ltda. e pela Sra. Maria de Fátima Peixoto de Carvalho, ex-presidente da Comissão Permanente de Licitação da Companhia Docas do Pará, em face do Acórdão 2917/2018-TCU-Plenário, decisão por meio da qual julgou-se irregulares as contas dos ora embargantes, juntamente com outros responsáveis, condenando-os ao pagamento dos débitos apurados.
Antes de passar à análise das razões recursais, convém rememorar os fatos aqui examinados. 
Cuidam os autos de tomada de contas especial constituída em atendimento ao Acórdão 6630/2016-TCU-Primeira Câmara, que apreciou processo de acompanhamento instaurado para apurar indícios de irregularidades observados no âmbito da Concorrência 1/2004, bem como no ajuste dela decorrente, o Contrato 44/2004, firmado entre a Companhia Docas do Pará (CDP) e a empresa Probase Projetos e Engenharia Ltda.
O aludido contrato teve por objeto a recuperação estrutural do píer 1 do Terminal Petroquímico de Miramar, no montante inicial de R$ 3.281.412,37 (abril/2004) , acrescido dos valores de R$ 877.231,04 e R$ 709.674,15 mediante os 1º e 2º termos aditivos, respectivamente. Assim, o valor final do ajuste importou em R$ 4.868.317,59.
Insta salientar que o orçamento base da licitação previa preço global de R$ 2.351.264,32 (outubro/2003) , mas a proposta vencedora da Probase foi de R$ 3.281.412,37 (abril/2004) . O edital não limitou o preço global da contratação, de forma que a proposta ofertada foi aceita pela CDP após justificativa da licitante.
A referida avença foi investigada pela Polícia Federal e pela então Controladoria-Geral da União, no âmbito da "Operação Galileia", originada a partir da denúncia apontando um esquema de fraude a licitações na CDP que, à época, já teria provocado um prejuízo de mais de R$ 7 milhões aos cofres da companhia.
De acordo com a Polícia Federal, as supostas fraudes eram perpetradas mediante processos irregulares de dispensa ou inexigibilidade de licitação, pagamento de propinas e/ou alterações qualitativas e quantitativas nas aquisições feitas pela CDP. 
Considerando os diversos indícios de irregularidades envolvendo gestores, servidores e agentes privados, o Acórdão 2649/2012-TCU-Plenário, de relatoria do Ministro Augusto Nardes, determinou a constituição de processos apartados para análise de cada um dos contratos celebrados pela CDP que se encontravam no escopo das investigações da "Operação Galileia", incluindo o TC Processo 042.025/2012-5, em apenso, no âmbito do qual foi prolatada a decisão que originou esta tomada de contas especial.
O processo foi instruído precipuamente com base nos seguintes elementos: cópias da Ação de Controle 00190.0015073/2005-29 da CGU (peças 4 e 16 do TC Processo 042.025/2012-5) ; Relatório Final do Inquérito da Polícia Federal (peças 2 e 3 do TC Processo 042.025/2012-5) ; processo licitatório da Concorrência 01/2004 (peças 5 a 7 do TC Processo 042.025/2012-5) ; Contrato 44/2004 e do segundo termo aditivo (peça 8 do TC Processo 042.025/2012-5) ; sentença da Justiça Federal na Ação de Improbidade Administrativa 2006.39.00.009000-5 (peça 9 do TC Processo 042.025/2012-5) ; manifestação do perito judicial sobre os questionamentos dos assistentes técnicos (peças 24 e 25 do TC Processo 042.025/2012-5) ; cópias das notas fiscais emitidas pela empresa Probase Projetos e Engenharia Ltda. relativas à execução da obra (peça 17 do TC Processo 042.025/2012-5) ; e planilha resumo da execução financeira do Contrato 44/2004 (peça 18 do TC Processo 042.025/2012-5) .
Por meio do Acórdão 2917/2018-TCU-Plenário, esta Corte de Contas deliberou sobre posições conflitantes entre o MP/TCU, a então Secex-PA e a SeinfraPortoFerrovias acerca do valor do débito, tendo ao final concluído haver duas parcelas de dano ao Erário. 
A primeira delas, no valor histórico de R$ 253.078,60, é oriunda dos quantitativos originalmente contratados. Tal prejuízo foi constatado nos itens 2, 3 e 4 da planilha orçamentária, referentes aos serviços de "recuperação da passarela de acesso", "execução de reforço da passarela" e "reforço da plataforma de acostagem", respectivamente.
A partir do confronto da proposta da Probase com os preços subcontratados com a empresa Paulo Brígido Engenharia Ltda., acrescidos de uma taxa de BDI referencial de 16,8% (percentual do 3º quartil da tabela de BDI reduzido constante do Acórdão 2622/2013-TCU-Plenário) , obteve-se o débito de R$ 253.078,60, que foi imputado aos seguintes responsáveis solidários:
Sr. Ademir Galvão Andrade, ex-presidente da CDP, por homologar a Concorrência 01/2004 e celebrar o Contrato 44/2004 com sobrepreço que conduziu ao superfaturamento nos pagamentos efetuados à empreiteira; 
Sr. Nelson Pontes Simas, na condição de gerente de infraestrutura da Companhia, por celebrar contrato com sobrepreço e autorizar a realização de pagamentos à empresa Probase Ltda. com superfaturamento;
Sr. Nelson Francisco Marzullo Maia, como assessor jurídico, pela conduta de subscrever parecer jurídico favorável à contratação sem apontar os vícios que maculavam o certame, em particular por ter adotado posição favorável à contratação por preço muito superior ao orçado, sob o argumento de que este constituía mera estimativa; 
Sra. Maria de Fátima Peixoto Carvalho, presidente da Comissão Permanente de Licitação, em razão de ter aceito proposta com preço global nitidamente acima do valor estimado da contratação, com infração aos arts. 43, inciso IV e 48, inciso II, da Lei 8.666/1993; e
Probase Projetos e Engenharia Ltda., haja vista que auferiu benefício indevido correspondente à parcela superfaturada dos pagamentos contratuais.
A segunda parcela do débito, no montante de R$ 374.778,06, é relativa a pagamentos irregularmente realizados a título de compensação por paralisações que, de acordo com o perito judicial, seriam indevidos, visto que representavam custo em duplicidade, na medida em que já existiria valor provisionado pela Probase, no percentual de 9,7% do valor orçado, para custear eventuais prejuízos com paralisações de serviços, conforme consta expediente da empresa endereçado à comissão de licitação para justificar o preço ofertado na Concorrência 1/2004.
Além disso, ao apreciar o caso, considerei que não havia imprevisibilidade das paralisações que justificasse o aditamento contratual. Tampouco, vislumbrei a ocorrência de fato da administração, assim definido como uma ação ou omissão do Poder Público, especificamente relacionada ao contrato, que impedisse ou retardasse a sua execução. Ainda que houvesse fato da administração, o valor a ser indenizado para a empresa deveria ser baseado em robusta comprovação dos prejuízos sofridos pela construtora.
Porém, como enfatizado pela então Secex-PA, os gestores da CDP, à época, simplesmente pagaram por "paralisações" sem aferição e sem respaldo em documentos que comprovem essas suspensões e autorizações de reinício da execução das obras/serviços do píer 1 do Terminal Petroquímico de Miramar.
Com base nessas considerações, a segunda parcela do débito foi imputado solidariamente à empresa Probase e aos Srs. Ademir Galvão de Andrade, então diretor presidente da CDP, e Nelson Pontes Simas, na condição de gerente de infraestrutura da Companhia, pois não foram capazes de elidir a conduta ilícita de celebrar o primeiro termo aditivo ao Contrato 44/2004 para ressarcimento dos custos com paralisações.
Irresignadas com o desfecho processual, a Sra. Maria de Fátima Peixoto Carvalho e a construtora Probase opuseram os embargos declaratórios ora em apreciação.
Em síntese, a peça recursal da Sra. Maria de Fátima Peixoto de Carvalho apontou contradição no acórdão embargado, aduzindo que a Súmula 259 do TCU, utilizada como fundamento para sua condenação, somente foi editada em 2010, cerca de seis anos da ocorrência do certame que originou o contrato ora em exame. A empresa Probase apresentou alegação de teor semelhante.
Além disso, após apresentar o resumo fático do caso, a Sra. Maria de Fátima Peixoto de Carvalho alegou que houve prescrição da pretensão punitiva do TCU, bem como apresentou uma série de razões fáticas e jurídicas a seguir elencadas:
a) que as decisões da comissão de licitação eram tomadas em conjunto com os demais membros;
b) que não teve participação no favorecimento e fraude de qualquer licitação;
c) pelo fato de o orçamento base da licitação ser uma estimativa preparada pela empresa projetista (não construtora) , a CDP não estabeleceu limite máximo de preços, conforme supostamente facultava o art. 40, inciso X, da Lei 8.666/1993, conciliado com o disposto no art. 43, inciso IV;
d) que a CDP solicitou à empresa Probase que explicasse a grande diferença entre os valores de sua proposta e do orçamento estimativo da projetista; e
e) não houve nem superfaturamento nem sobrepreço nas obras executadas pela Probase.
Por sua vez, a Probase Projetos e Engenharia Ltda. argumentou que não foram apreciadas as preliminares de nulidade arguidas em suas alegações de defesa, o que caracterizaria omissão da decisão embargada.
Além disso, apresentou supostas omissões ou obscuridades nos parágrafos 4, 12, 14, 30, 33, 35, 36, 39, 40, 46, 47, 48, 68, 69, 71, 74, 75, 81, 82, 83, 85, 86, 87, 91, 93, 94, 97, do voto condutor da decisão embargada, nos termos detalhadamente explicitados no relatório que fundamenta esta deliberação.
Por fim, a embargante aponta supostos vícios no relatório que fundamentou o 2.917/2018-Plenário, na parte que reproduziu os parágrafos 178, 179, 184, 185, 220, 221, visto que se referiu expressamente nas Alegações de Defesa, à apreensão de documentos pela Polícia Federal, que truncaram sua produção de provas, bem como no suposto cerceamento de defesa devido à ausência de prévio contraditório, para adoção da prova emprestada.
II
Feita a devida contextualização do caso, passo a me manifestar primeiramente sobre os embargos de declaração da empresa Probase Projetos e Engenharia Ltda., antecipando desde já não haver nenhuma das omissões ou obscuridades suscitadas pela embargante. Ao contrário, todos os pontos levantados em sua peça recursal foram devidamente abordados na deliberação embargada, evidenciando, desse modo, a tentativa de rediscutir as questões controvertidas. 
Sobre este ponto, cabe ressaltar que o mero inconformismo com os termos da decisão não constitui hipótese de cabimento dos embargos de declaração. Houve o mero apontamento de duas hipóteses para o conhecimento dos embargos de declaração (omissão ou obscuridade) , sem entretanto materialmente satisfazê-las, caracterizando, com isso, a tentativa de rediscutir a deliberação.
É importante esclarecer que a jurisprudência do TCU é pacífica (Acórdão 132/2018-TCU-Plenário, 2249/2017-Primeira Câmara, dentre muitos outros) no sentido de que os embargos de declaração não podem ser utilizados para reexaminar o mérito nem para reavaliar os fundamentos que conduziram à prolação do acórdão recorrido. Eventual erro de julgamento ou injustiça da decisão não podem ser corrigidos na estreita via recursal escolhida.
O inusitado recurso da Probase argui haver omissões e obscuridades em nada menos do que 27 parágrafos do voto condutor do Acórdão 2917/2018-TCU-Plenário, fora outros tópicos da instrução da Secex-PA, reproduzida no relatório que fundamenta a referida deliberação.
Faço todas essas considerações, pois até mesmo os tópicos do voto destinados a meramente contextualizar as informações acerca do processo ou descrever os posicionamentos das unidades técnicas (Secex-PA e SeinfraPortoFerrovia) e do Parquet, foram objeto de apontamentos de supostos vícios pela embargante. Refiro-me, em particular, às supostas omissões ou obscuridades apontadas nos parágrafos 4, 12 e 14 do voto.
A peça recursal inclusive aponta omissões ou obscuridades em tópicos do voto que acabaram afastando a imputação do débito à embargante, sendo, por isso, favorável a recorrente. Foi o que ocorreu nos itens 30, 33, 35, 36, 39, 40, 46, 47 e 48 do voto. A despeito de me posicionar quanto à metodologia de cálculo do sobrepreço e aos diversos exames realizados pelas instâncias instrutivas, acabei por concluir que as alegações de defesa apresentadas não elidiram o apontamento de superfaturamento no contrato original. Teci tais considerações com base em novas referências para a execução da camisa metálica, do concreto submerso e para a administração local da obra que foram trazidas ao voto pela minha assessoria especializada.
No entanto, deixei assente no parágrafo 49 do voto que "não se propõe a imputação de débito aos responsáveis com base na nova simulação da administração local feita acima pela minha assessoria especializada, o que implicaria em realizar outra citação dos responsáveis para observância aos princípios do contraditório e da ampla defesa, visto que haveria relevante alteração na metodologia de apuração do débito e de obtenção do preço referencial de mercado".
Dessa forma, ao apreciar tanto as manifestações de defesa dos responsáveis quanto os exames realizados pela Secex-PA, SeinfraPortoFerrovia e MP/TCU - que concluíram de forma divergente acerca do encaminhamento do processo -, fiz questão de frisar que as alegações de defesa dos responsáveis não elidiram o sobrepreço do ponto de vista material, mas a imputação do débito decorrente foi afastada meramente por uma questão processual.
Assim, abstenho-me de apresentar qualquer consideração adicional acerca das alegadas omissões ou obscuridades nos referidos parágrafos, pois, ainda que fossem acolhidas, não teriam o condão de alterar o mérito da decisão embargada.
II.1
Prosseguindo a análise quanto às omissões ou obscuridades apontadas pela embargante nos parágrafos 68, 69, 71, 74 e 75 do voto condutor, que examinou os preços dos itens 2, 3 e 4 da planilha orçamentária ("recuperação da passarela de acesso", "execução de reforço da passarela" e "reforço da plataforma de acostagem", respectivamente) , não vejo nenhuma falha a ser sanada na decisão embargada. Considero que o trecho do voto a seguir transcrito tenha abordado com profundidade todas as questões de fato e de direito postas nos autos acerca da primeira parcela do débito imputada à embargante, in verbis:
"61. O superfaturamento detectado nos itens 2, 3 e 4, no valor de R$ 401.261,66, referentes aos serviços de "recuperação da passarela de acesso", "execução de reforço da passarela" e "reforço da plataforma de acostagem", respectivamente, é resultante do confronto da proposta da Probase com os preços subcontratados com a empresa Paulo Brígido Engenharia Ltda.
62. No entender do d. representante do Ministério Público de Contas, tal parcela do dano deveria ser afastada em virtude de a Lei de Licitações admitir subcontratações parciais, desde que satisfeitos os requisitos exigidos em seu artigo 72. Aduz ainda o MP/TCU que não seria razoável supor que o licitante vencedor subcontrataria parte do objeto licitado por preços superiores aos recebidos pela Administração, uma vez que a lógica da subcontratação é justamente que a empresa contratada entregasse parte de seus serviços a especialistas de outras empresas que executam tais serviços de forma mais eficiente e, por conseguinte, a custos menores.
63. Assim, o Parquet considerou que a subcontratação em valores significativamente inferiores aos da contratação (no presente caso é de 31,27%) poderia configurar, no máximo, indício de superfaturamento, a ser devidamente comprovado por meio de comparação entre os preços contratados com os preços referenciais de mercado.
64. A Secex-PA considerou que os itens 2, 3 e 4 da obra foram inteiramente executados pela empresa Paulo Brígido, o que implicaria inferir que havia possibilidade de execução da obra por preços menores dos que os oferecidos pela empresa Probase, sendo possível ainda se presumir que para a execução destes itens de obra a subempreiteira obteve lucro.
65. Acolhendo com os ajustes pertinentes o exame da Secex-PA, considero que o preço praticado com a subempreiteira seja uma referência de mercado. Em situação análoga, o sumário do Acórdão 1551/2008-TCU-Plenário, de relatoria do Ministro Augusto Nardes, deixou assentado (grifo acrescido) :
"É válida a utilização, como meio probatório, dos custos efetivamente enfrentados pelas contratadas, como os dados financeiros relativos a subcontratação de serviços contratuais, principalmente se essas informações revelam diferenças acima de qualquer razoabilidade, tomando-se, no entanto, os devidos cuidados no uso de dados sobre custos provenientes de contratos de natureza privada, em que prevalecem maior distribuição de encargos entre as partes e menor assimetria de informações com respeito aos custos."
66. Todavia, considero pertinente a argumentação da Probase, no sentido de que o laudo pericial desconsiderou os encargos decorrentes dos tributos sobre o faturamento e outras despesas indiretas incidentes sobre os custos das obras. Aduziu a defendente que as faturas pagas pela CDP à Probase tiveram desconto de 8,35% de tributos. Haveria ainda outas despesas indiretas de administração central e financeiras a serem consideradas. 
67. Tal argumento foi corroborado pelo exame da SeinfraPortoFerrovia, no sentido de que seria necessário acrescer o BDI sobre o valor dos serviços subcontratados para se chegar ao valor justo para os itens 2, 3 e 4 da planilha. Assim, ao aplicar o BDI contratual de 39,5% da empresa Probase Ltda. sobre o valor desses serviços subcontratados, foi obtido o montante de R$ 1.230.448,74 (1,395 x R$ 882.042,11) , valor próximo ao cobrado pela contratada, de R$ 1.283.303,78.
68. Considero que não deva haver aplicação BDI integral sobre o valor dos serviços subcontratados, como procedido pela SeinfraPortoFerrovia, o que ensejaria na verdade a dupla incidência da taxa de BDI sobre o custo dos aludidos serviços. Lembrando que a referida taxa contempla as rubricas de administração central, tributos sobre o faturamento, riscos, seguros, despesas financeiras, seguros e garantias, mostra-se desarrazoado incluir todas essas parcelas duas vezes no valor referencial a ser utilizado pelo TCU como parâmetro para cálculo de sobrepreço.
69. Há muito este Tribunal sedimentou o entendimento, consubstanciado na Súmula 253, de que, no caso de itens de materiais e equipamentos de natureza específica que possam ser fornecidos por empresas com especialidades próprias e diversas e que representem percentual significativo do preço global da obra, deve incidir taxa de BDI reduzida em relação à taxa aplicável aos demais itens do orçamento. Tal entendimento acabou sendo posteriormente positivado pelo art. 9º, §1º, do Decreto 7.983/2013, normativo que estabeleceu regras e critérios para elaboração do orçamento de referência de obras e serviços de engenharia, contratados e executados com recursos dos orçamentos da União.
70. O fundamento lógico por trás desse entendimento é que, se fosse calculado um BDI especificamente para esses itens, o valor alcançado seria nitidamente inferior, uma vez que componentes como remuneração da empresa, administração central, riscos e imprevistos (por retrabalho, por queda de produtividade, etc.) seriam bem inferiores.
71. Considero que o mesmo raciocínio se aplica aos serviços subcontratados do caso em exame. Não seria razoável que o contratado fosse remunerado com 39,5% de BDI apenas para terceirizar a execução dos serviços. 
72. Em caso análogo, o Acórdão 219/2017-TCU-Plenário, de relatoria do Ministro José Múcio Monteiro, o TCU considerou que deveria haver a aplicação de BDI diferenciado sobre o valor dos serviços subcontratados para fins de obtenção do valor de referência a ser utilizado por esta Corte de Contas para o cálculo de superfaturamento.
73. Ressalto que a adoção de BDI reduzido para os serviços subcontratados na obra em exame se justifica em razão de sua representatividade no valor final estimado.
74. No caso em tela, acolhendo parcialmente as alegações de defesa da Probase, proponho aplicar a taxa de BDI de 16,80% sobre o valor dos serviços subcontratados com a empresa Paulo Brígido, percentual que é o valor do 3º quartil do Acórdão 2622/2013-TCU-Plenário para itens de mero fornecimento de materiais e equipamentos. Com isto o valor de referência de mercado para os itens 2, 3 e 4 é elevado de R$ 882.042,11 para R$ 1.030.225,18, reduzindo o valor do superfaturamento imputado de R$ 401.261,66 para R$ 253.078,60 (ou R$ 1.282.303,78 - R$ 1.030.225,18) .
75. Tal montante, R$ 253.078,60, deve ser o valor do débito a ser imputado aos responsáveis citados em solidariedade pelo superfaturamento no valor original do contrato, visto que os indícios de dano nos demais itens da planilha contratual não podem ser imputados aos responsáveis sem que se refaçam as citações, por nítida afronta aos princípios constitucionais do contraditório e da ampla defesa."
Não olvido que a empresa Probase possa ter incorrido nos alegados custos assessórios com a subcontratação, tais como acompanhamento da obra por um engenheiro; cessão do refeitório aos funcionários da subcontratada; obtenção de certidões negativas da Justiça do Trabalho; certificado de qualidade; elaboração do PCMSO (Programa de Controle Médico de Saúde Ocupacional e do PPRA (Programa de Prevenção de Riscos Ambientais) ou de Certidões negativas de acidentes do trabalho relativas a NR-18. Ocorre que tais dispêndios seriam satisfatoriamente remunerados por outras rubricas do orçamento, tal como a administração local da obra, ou pelo percentual de despesas indiretas incluso na taxa do BDI de 16,8% utilizado como referência para o cálculo do sobrepreço.
II.2
Quanto à primeira alegação da embargante de que não houve apreciação de suas preliminares acerca da nulidade deste processo, considero que não houve a omissão apontada, haja vista que adotei o exame realizado pela então Secex-PA como razões de decidir. Tal análise, transcrita integralmente no relatório que embasou a decisão embargada é novamente reproduzida a seguir:
"174. Quanto ao cerceamento ao direito de defesa pela não notificação no processo de acompanhamento Processo 042.025/2012-5, informamos que é desnecessária a instauração de contraditório antes da conversão de processo de fiscalização em tomada de contas especial. A desnecessidade de contraditório antes da conversão de processo de fiscalização em tomada de contas especial, além de decorrer das normas processuais aplicáveis à matéria, constitui entendimento pacífico da jurisprudência do TCU, como se depreende da Decisão 970/2001-Plenário e dos Acórdãos 161/2010, 1464/2013, 696/2014 e 2423/2015, todos do Plenário.
175. Outrossim, esse entendimento já firmado pelo STF (MS 31.344/DF, relator Ministro Marco Aurélio, Primeira Turma, Processo eletrônico publicado no DJe-089 em 14/5/2013) foi ratificado pelo STJ para negar recurso de um consórcio de empreiteiras que queria anular processo administrativo de tomada de contas aberto para verificar a adequação da aplicação dos recursos em programa de transporte do Distrito Federal, no exercício de 2010. Em seu voto do RMS 45.815/DF, o relator ministro Humberto Martins destacou que o consórcio não integrou o polo passivo do processo administrativo. Assim, não surgiu obrigatoriedade de sua citação para apresentação de defesa prévia, muito menos de intimação de todas as etapas do processo em questão. O ministro citou a referida jurisprudência do STF: "a exigibilidade do contraditório pressupõe o envolvimento, no processo administrativo, de acusado ou de litígio. Descabe observá-lo em julgamento implementado pelo Tribunal de Contas da União ante auditoria realizada em órgão público".
176. As irregularidades constatadas amparam-se nas seguintes provas documentais: orçamento estimativo da licitação, edital da Concorrência 01/2004, proposta de preços da empresa Probase, Contrato 44/2004 e aditivos, e laudo pericial de engenharia (peça 5, p. 9-15, 37-46, peça 7, p. 56-63, peça 16, p. 40-49, 70-191, peça 23, p. 116-128, e peça 24, p. 1-113, todos do TC Processo 042.025/2012-5) . E ainda nas seguintes: cópias das notas fiscais emitidas pela empresa Probase relativas à execução da obra, extrato da movimentação bancária da conta corrente da empresa Probase (conta corrente 2587-9, agência 0646-7, Banco do Brasil) relativa ao período 14/9/2004 a 14/10/2005, relatórios de medição, recibos e notas fiscais emitidas pelas empresas Probase e Paulo Brígido (peças 17 a 20) .
177. Assim, a análise desta Corte de Contas não se ampara em constatações de outros órgãos judiciários ou de controle, mas sim nos referidos documentos.
178. Conforme já asseverado na instrução de peça 1, a utilização da prova pericial produzida no processo judicial sobre os fatos objeto deste feito encontra suporte na jurisprudência desta Corte de Contas, na linha de entendimento adotada no voto condutor do Acórdão 2780/2016-TCU-Segunda Câmara, do qual se extrai o seguinte excerto:
21. Embora saiba, com base no princípio da independência das instâncias, que não representa óbice à atuação do TCU o fato de tramitar no Poder Judiciário ação penal ou civil sobre o mesmo assunto, pois a Corte de Contas tem competência constitucional de apreciar a regularidade da aplicação de recursos federais, compreendo que as conclusões de um laudo pericial oriundo da Justiça não podem ser desconsideradas, principalmente quando ajudam a melhor esclarecer as ocorrências irregulares que são objeto de análise em processos de tomada de contas especial, pois o que se quer é alcançar a verdade material.
179. Este Tribunal já assentou ser lícita a utilização de prova emprestada em processo de controle externo, desde que obtida mediante autorização judicial e submetida ao prévio contraditório, conforme já decidiram o STF (2ª Questão de Ordem no Inquérito 2424/SP, Questão de Ordem no Inquérito 2725/SP, Questão de Ordem na Petição 3683/MG) e o STJ (Agravo Regimenta l na AP 536/BA, MS 13501/DF, MS 13986/DF, MS 10128/DF) .
180. Assiste razão ao defendente quanto à incorreção na Tabela 5 do valor impugnado no primeiro aditivo, pois o correto seria R$ 417.215,02 (R$ 374.778,06 + R$ 110.729,06 - R$ 68.292,10) , de modo que a soma com o valor impugnado no segundo aditivo (R$ 379.425,55) corresponde a R$ 796.640,57, em valores históricos. Assim, a Dívida 2 constante do anexo I aos Ofícios de Citação 2147/2016-TCU/Secex-PA, 2150/2016-TCU/Secex-PA e 2151/2016-TCU/Secex-PA é superior (em R$ 379.413,70) ao débito apurado (em valores históricos) .
181. De acordo com a jurisprudência do TCU a imputação de débito em valor inferior ao indicado na citação não configura prejuízo à defesa e dispensa o envio de nova citação. A comunicação dirigida ao responsável cumpre sua função de estabelecer o contraditório se nela foram especificados com clareza, como é o caso, todos os elementos e informações exigíveis pela norma (vide Acórdão 2158/2013-TCU-Plenário, 1478/2016-TCU-2a Câmara, 10980/2016-TCU-2a Câmara) .
182. A despeito da semelhança com o instituto da prescrição, a regra do TCU constante do art. 6º, inciso II, da IN TCU 71/2012, não constitui hipótese de perda da pretensão de ressarcimento do dano ao erário.
183. A regra do arquivamento pelo decurso do prazo de dez anos foi construída a partir de numerosos precedentes em que se reconheceu que o longo tempo decorrido entre os fatos e o chamamento do responsável ofende a garantia do exercício do contraditório em sua dimensão substancial.
184. No entanto, a linha jurisprudencial prevalecente postula que o prejuízo à referida garantia processual não pode ser presumido, mas antes deve ser demonstrado em cada caso mesmo quando se constate a hipótese de aplicação do art. 6º, inciso II, da IN TCU 71/2012. Os fundamentos dessa linha foram expostos no seguinte excerto do voto condutor do Acórdão 9570/2015-TCU-Segunda Câmara, de relatoria do Ministro Benjamin Zymler:
6. Somente o transcurso do tempo não pode levar à presunção de prejuízo à ampla defesa e, por consequência, a se considerarem iliquidáveis as contas. Apesar de reconhecer decisões calcadas nesse entendimento, algumas mencionadas pelo defendente, não me parece ser a posição prevalecente neste Tribunal e a decisão mais correta a ser aplicada no presente processo.
7. A mera instauração tardia da tomada de contas especial não justifica considerar-se iliquidáveis as contas. Eventual impedimento à plenitude do exercício de defesa, ou mesmo dificuldade na sua realização, não prescinde de prova, cabendo à parte o ônus dessa evidenciação. Caso contrário, seria o mesmo que abandonar a tese da imprescritibilidade das ações de ressarcimento - consolidada no âmbito deste Tribunal, adiante destacada - sem qualquer mínima análise das circunstâncias do caso concreto capaz de indicar conclusão distinta. Nessa linha tem deliberado esta Corte, conforme denotam os julgados a seguir reproduzidos - os três primeiros, na forma como publicados no Boletim de Jurisprudência; e os dois últimos, na forma de enunciados presentes na Jurisprudência Selecionada:
"Acórdão 6974/2014-TCU-Primeira Câmara (Embargos de Declaração, Relator Ministro-Substituto Augusto Sherman) Processual. Contraditório e ampla defesa. Transcurso do tempo. Somente o longo decurso de tempo entre a data da transferência dos recursos e a instauração da tomada de contas especial não é suficiente para o trancamento das contas, o qual só ocorrerá após a verificação de que o lapso temporal tenha prejudicado efetivamente o exercício, pelo responsável, do direito à ampla defesa e ao contraditório";
"Acórdão 67/2014-TCU-Plenário  (Recurso de Reconsideração, Relatora Ministra Ana Arraes) Processual. Contraditório e ampla defesa. Transcurso do tempo.
O mero transcurso do tempo não é razão suficiente para o trancamento das contas ou para a não abertura de tomada de contas especial. É preciso que, além disso, haja fundadas razões para supor que o direito à defesa tenha sido prejudicado. A IN TCU 71/2012, assim como a revogada IN TCU 56/2007, condiciona a dispensa de instauração da TCE à inexistência de determinação em contrário do Tribunal";
"Acórdão 2630/2015-TCU-Segunda Câmara (Recurso de Reconsideração, Relator Ministro Augusto Nardes) 
Processual. Contraditório e ampla defesa. Transcurso de tempo.
A instauração de tomada de contas especial, após o exaurimento do prazo regulamentar para guarda de documentos relacionados à aplicação de recursos federais descentralizados mediante convênio, não produz, em toda e qualquer situação, prejuízo à ampla defesa ou à constituição do contraditório. A configuração de prejuízo à defesa, em função de demora na instauração das contas especiais, depende da análise de cada caso concreto";
"A tardia instauração de tomada de contas especial não é razão bastante para considerar as contas iliquidáveis, especialmente se o responsável não encaminhou a prestação de contas na época adequada. O ônus de comprovar a regularidade integral na aplicação dos recursos públicos compete ao gestor" (Acórdão 3527/2006-TCU-Segunda Câmara - Relator: Ministro Benjamin Zymler) ;
185. A responsável não evidencia em suas alegações de defesa a ausência de plenitude do exercício de defesa, ou mesmo dificuldade na sua realização".
Nesta oportunidade, com relação à alegação de cerceamento de defesa por conta da dificuldade da empresa de produzir provas, em face da apreensão de documentos na "Operação Galileia", da Polícia Federal, observo que, se a apreensão dos documentos da empresa pela Polícia Federal realmente prejudicou a sua defesa no processo do TCU, isso ocorreu devido à inação da própria construtora, na tutela de seus interesses. 
Isso porque bastaria ela ter solicitado à autoridade policial ou ao juízo competente a extração de cópia dos documentos apreendidos ou a devolução dos originais e a substituição por cópias. Trata-se de procedimento corriqueiro em situações do tipo, sendo exercido mediante o simples direito de petição junto à autoridade competente ou a interposição de ação judicial própria. 
Sendo assim, se a construtora Probase deixou de adotar as medidas a seu alcance para obter elementos probatórios de seu interesse eventualmente apreendidos pela Polícia Federal, produzindo, por consequência, defesa insuficiente, o que se afirma por hipótese, ela não pode invocar serodiamente, nesta etapa processual, cerceamento de defesa e violação ao devido processo legal. 
No caso, aplica-se, por analogia, o entendimento consolidado nos Tribunais Superiores, no âmbito das ações penais, de que a falta de defesa constitui nulidade absoluta, mas não a sua insuficiência, que constitui causa de nulidade relativa e deve ser acompanhada da demonstração de efetivo prejuízo para que seja apta a macular a prestação jurisdicional, nos termos da Súmula 523 do STF: "No processo penal, a falta de defesa constitui nulidade absoluta, mas a sua deficiência só o anulará se houver prova de prejuízo para o réu" (HC 411.652/MG, STJ, Rel. Ministro Felix Fischer, Quinta Turma, DJe 2/4/2018) ".
Acerca das alegações da embargante sobre a ausência de prévio contraditório para a adoção da prova emprestada, enfatizo que a utilização de prova emprestada está regulada no art. 372 do novo Código de Processo Civil, cuja aplicação é subsidiária nos processos de controle externo, in verbis:
"Art. 372. O juiz poderá admitir a utilização de prova produzida em outro processo, atribuindo-lhe o valor que considerar adequado, observado o contraditório."
Ainda, nos termos do art. 369 do CPC, as partes podem empregar todos os meios legais, bem como os moralmente legítimos, ainda que não especificados naquele Código, para provar a verdade dos fatos em que se funda o pedido ou a defesa e influir eficazmente na convicção do juiz.
Dessa forma, não havendo restrições legais quanto ao translado de uma prova, de um processo para outro, não há óbice a que o TCU utilize, em seus processos, provas emprestadas de processos judiciais, especialmente quando os procedimentos judiciais foram encaminhados ao TCU pelo Tribunal competente, como na situação ora examinada (peças 14, 15 e 16 do TC Processo 042.025/2012-5, em apenso) . 
Como é cediço, o novo CPC não impôs muitas restrições para o aproveitamento de provas no processo civil. Pelo que se depreende da leitura da norma, basta a realização do contraditório. Sobre o assunto, a jurisprudência do STJ e do STF é pacífica no sentido de que a validade da prova extraída de outro processo depende da realização de contraditório somente no processo de destino. Nesse sentido, cabe transcrever a ementa do REsp 1257058 / RS (relator Ministro Mauro Campbell Marques) :
"4. Tanto o STF quanto o STJ possuem posicionamento permitindo o uso da prova produzida em investigação criminal, na forma do art. 1º, da Lei 9.296/96 (interceptação de comunicações) , em processo administrativo disciplinar e em ações de improbidade, desde que observado, no processo de destino seja administrativo, seja judicial, o devido processo legal e o contraditório. Pelas mesmas razões ("ubi eadem ratio ibi eadem legis dispositio") , esse entendimento se estende para se admitir o uso também em processo administrativo fiscal e em execuções fiscais, principalmente quando constatados indícios de cometimento de crimes contra a ordem tributária (Lei n. 8.137/90) ."  (grifo acrescido) .
Assim, o que deve ser observado precipuamente na admissão de prova emprestada é a observância do contraditório do responsável no processo de controle externo, tal como feito no presente feito. Todavia, tal elemento comprobatório pode receber valoração diversa da que foi adotada no processo de origem, em face dos argumentos aduzidos pelos responsáveis. 
II.3
Finalmente, aprecio as supostas omissões ou obscuridades apontadas pela Probase nos parágrafos 81, 82, 83, 85, 86 e 87 do voto condutor do Acórdão 2917/2018-TCU-Plenário, que tratam da segunda parcela do débito imputada à embargante em virtude do acréscimo no valor contratual em virtude de supostas paralisações.
Novamente, com as vênias de estilo, não subsiste nenhuma das omissões ou obscuridades apontadas na decisão combatida. O caráter antijurídico e lesivo do aditamento realizado não foi afastado pelas alegações de defesa dos responsáveis, ora repetidos pela embargante. Cumpre rememorar o fundamento utilizado para a responsabilização pelo débito:
"79. Quanto à outra parcela de débito observada no primeiro termo de aditamento contratual, no valor de R$ 374.778,06, acompanharei o exame procedido pela Secex-PA, adotando-o como razões de decidir, sem prejuízo de tecer algumas considerações adicionais.
80. Com efeito, as manifestações de defesa apresentadas pelos responsáveis citados por essa parte do dano ao erário não elidiram a irregularidade. O débito de R$ 374.778,06 é referente a pagamentos indevidos a título de compensação por paralisações, podendo ser decomposto nos seguintes fatores: 
a) paralisação da equipe de trabalho, durante 48 dias, em face das operações de carga e descarga de combustíveis, no valor de R$ 112.577,28;
b) paralisação da Administração da Obra, durante 1,84 meses, em face das operações de carga e descarga de combustíveis, no valor de R$ 165.651,26;
c) paralisação do equipamento Menck MR-100, durante 8 dias, em face das operações de descarga de gás, no valor de R$ 96.549,52.
81. Consoante exposto no relatório que fundamenta esta deliberação, o perito judicial concluiu que o pagamento indenizatório das paralisações seria improcedente, visto que haveria duplicidade com o valor provisionado pela Probase, no percentual de 9,7% do valor orçado, para custear eventuais prejuízos com paralisações de serviços, conforme consta expediente da empresa endereçado à comissão de licitação para justificar o preço ofertado na Concorrência 1/2004. Para melhor compreensão dos fatos, é indispensável reproduzir o trecho de interesse do referido ofício (grifos acrescidos) :
" (...) 
2) Uma vez atualizado o valor do orçamento da CDP para o mesmo mês do orçamento da Probase, pode-se então compará-lo com o valor ofertado por nossa empresa. 
A diferença entre esses dois valores é de 9,70 % a qual, apesar de não ser exagerada, deve merecer uma explicação, o que fazemos a seguir: 
O Terminal Petroquímico de Miramar opera tanto em seu Pier 1 como no Pier 2, com diversos tipos de produtos, tais como gasolina automotiva, gasolina de aviação, querosene comum, querosene de aviação, gás liquefeito de petróleo, óleo diesel, óleo combustível, álcool anidro. Trata-se então de área de periculosidade, onde devem ser obedecidas rigorosamente as normas de segurança. 
Ocorre que o Píer 1, objeto da recuperação estrutural pretendida, foi construído há mais de 50 anos, tendo sofrido todo tipo de intempéries ao longo dessas décadas, além de choques de embarcações. Por tudo isso, seu estado geral é hoje bastante precário, exigindo extremo cuidado nos trabalhos de recuperação a serem nele efetivados sob pena de, numa operação mais precipitada, causar-lhe dano irreparável de sérias conseqüências. 
Não bastasse tudo isso, a recuperação se dará em estacas e regiões da estrutura junto ao nível d'água, exigindo freqüentes interrupções devido às oscilações da maré, que em Belém tem amplitude de 4,0 m, uma das mais altas do Brasil. 
Finalmente há que se considerar a freqüência de atracação de navios naquele Terminal, onde as normas de segurança impedem a execução de serviços nas proximidades do descarregamento de combustíveis enquanto durar essa operação.
Todas essas circunstâncias, causadoras de uma produtividade muito baixa na execução dos serviços, tiveram que ser consideradas na orçamentação de nossa proposta."
82. Assim, entendo de forma diversa ao MP/TCU, pois o teor do expediente acima demonstra que a empresa ofertou proposta com o total conhecimento da situação em que seriam prestados os serviços. A sociedade empresária aparentemente estava ciente da necessidade de interromper os serviços devido à atracação de embarcações e por conta da alteração do nível da maré. 
83. Ademais, o percentual provisionado de 9,7% é bem elevado. Ainda que se alegue que esteja aquém da razão de 26,67% entre o total de dias supostamente paralisados (48 dias) e o prazo inicial de execução da obra (180 dias) , observo que não há uma relação diretamente proporcional entre o custo total da obra e o seu prazo de execução. Existem diversos custos da obra, tais como gastos com materiais de construção diversos, que independem do prazo de execução.
84. A título de exemplo, a prorrogação de um contrato aumentando o prazo em 25% por culpa exclusiva da administração não ensejaria indenização de 25% do valor do total do ajuste para o contratado, visto que parcela relevante do contrato é composta pelo fornecimento de materiais de construção e que os equipamentos mobilizados não são indenizados pelos seus custos operativos, os quais contemplam gastos com combustíveis, lubrificantes e manutenção.
85. É exatamente tal situação que se observa, visto que o valor acrescido ao contrato por conta das supostas paralisações, R$ 374.778,06, representa 11,42% do valor total proposto pela empresa, percentual da mesma ordem de grandeza da contingência inicial de 9,7% apresentada pela Probase.
86. Concluo, portanto, que não havia imprevisibilidade das paralisações que justificasse o aditamento contratual. Tampouco, vislumbro a ocorrência de fato da administração, assim definido como uma ação ou omissão do Poder Público, especificamente relacionada ao contrato, que impeça ou retarde sua execução. Ainda que houvesse fato da administração, o valor a ser indenizado para a empresa deveria ser baseado em robusta comprovação dos prejuízos sofridos pela construtora.
87. Como enfatizado pela Secex-PA, os gestores da CDP, à época, simplesmente pagaram por "paralisações" sem aferição e sem respaldo em documentos que comprovem essas suspensões e autorizações de reinício da execução das obras/serviços do Píer 1 do Terminal Petroquímico de Miramar.
88. O valor indenizado para o bate estaca Menck MR-100 previu elevado valor diário (R$ 12.068,69) muito superior ao custo indicado na composição de custo 3.1.1 elaborada pela própria Probase (R$ 2.008,80/dia) . Mesmo que estivesse comprovada a necessidade de indenizar a improdutividade do aludido equipamento, o valor justo a ser pago certamente deveria ser inferior ao valor constante da proposta da Probase, o qual contempla gastos operativos do equipamento (combustível, manutenção etc.) . Semelhante linha de raciocínio se aplica aos valores indenizados de paralisação da equipe de trabalho e paralisação da administração da obra, não havendo comprovação de que a empresa incorreu em tais gastos. Ao contrário, existem robustos indícios de que a administração local da obra estava superestimada.
89. Com base nessas considerações, rejeito as alegações de defesa da empresa Probase e dos Srs. Ademir Galvão de Andrade, então diretor presidente da CDP, e Nelson Pontes Simas, na condição de gerente de infraestrutura da Companhia, pois não foram capazes de elidir a conduta ilícita de celebrar o primeiro termo aditivo ao Contrato 44/2004 para ressarcimento dos custos com paralisações."
Embora as supostas paralisações ocorridas na execução dos serviços não estejam demonstradas nos autos, considero de importância secundária que as partes demonstrem a sua ocorrência, visto que eventual interrupção da obra não promoveria a alteração do cenário incialmente pactuado pelas partes. Os trechos do ofício da empresa encaminhado à comissão de licitação para justificar o preço ofertado na Concorrência 1/2004, acima reproduzido, demonstra que a embargante ofertou sua proposta com perfeito conhecimento dos problemas e dificuldades na execução da obra, estando ciente de que poderia ser obrigada a paralisar os serviços em determinados momentos.
Além de ter assumido os riscos advindos de eventuais interrupções de serviços, a empresa foi devidamente remunerada por um percentual de 9,7% incluído em seu preço com esta finalidade, fato que faço questão de frisar para que não se alegue haver enriquecimento sem causa da Administração por conta dos supostos custos que seriam suportados pela construtora em virtude de paralisações na obra.
Os demais argumentos da Probase, acerca de vícios nos parágrafos 91, 93, 94, 95 e 97 do voto condutor, serão analisados no tópico seguinte, em conjunto com as alegações da outra embargante, a Sra. Maria de Fátima Peixoto de Carvalho.
III
Os embargos de declaração da Sra. Maria de Fátima Peixoto de Carvalho alegam haver contradição no acórdão embargado, aduzindo que a Súmula 259 do TCU, utilizada como fundamento para sua condenação, somente foi editada em 2010, cerca de seis anos após a realização do certame que que originou o contrato ora em exame. A empresa Probase apresentou também alegação de teor semelhante.
Ainda que se entenda que tal enunciado somente foi produzido em momento posterior a contratação, os precedentes que o embasaram, tais como os Acórdãos Plenários 593/2003, 1755/2004 e 1090/2004 foram produzidos em momentos contemporâneos a licitação. 
É cedido que a jurisprudência do TCU já se encontrava pacificada à época da licitação acerca da obrigatoriedade de o edital estabelecer critérios de aceitabilidade de preços. Nesse sentido, cito ainda a Decisão 253/2002-Plenário (grifos acrescidos) :
"5. ... Não é demais frisar, como informado no Relatório, que a 1ª Câmara do TCU, ao apreciar o TC-Processo 926.037/1998-6, de relatoria do Ministro Humberto Souto (Decisão n.º 60/1999) , já se manifestou no sentido de que o estabelecimento dos critérios de aceitabilidade de preços unitários, com a fixação de preços máximos, ao contrário do que sugere a interpretação literal da lei, é obrigação do gestor e não sua faculdade." . 
8.1. determinar à AHIMOC, ...  faça constar do edital critérios de aceitabilidade de preços unitário e global, com a fixação de preços máximos, tendo por referência os preços de mercado e as especificidades do objeto licitado; 
Mesmo que os embargantes se escusassem de desconhecer a jurisprudência do TCU, não poderiam alegar o desconhecimento da Lei de Licitações e Contratos, em particular do art. 40, inciso X:
"Art. 40.  O edital conterá no preâmbulo o número de ordem em série anual, o nome da repartição interessada e de seu setor, a modalidade, o regime de execução e o tipo da licitação, a menção de que será regida por esta Lei, o local, dia e hora para recebimento da documentação e proposta, bem como para início da abertura dos envelopes, e indicará, obrigatoriamente, o seguinte:
 (...) 
X - o critério de aceitabilidade dos preços unitário e global, conforme o caso, permitida a fixação de preços máximos e vedados a fixação de preços mínimos, critérios estatísticos ou faixas de variação em relação a preços de referência, ressalvado o disposto nos parágrafos 1º e 2º  do art. 48;"
Outrossim, não houve a observância dos procedimentos formais do processo licitatório, em particular dos arts. 43, inciso IV, e do art. 48, inciso II, da Lei 8.666/1993, abaixo reproduzidos:
"Art. 43.  A licitação será processada e julgada com observância dos seguintes procedimentos:
 (...) 
IV - verificação da conformidade de cada proposta com os requisitos do edital e, conforme o caso, com os preços correntes no mercado ou fixados por órgão oficial competente, ou ainda com os constantes do sistema de registro de preços, os quais deverão ser devidamente registrados na ata de julgamento, promovendo-se a desclassificação das propostas desconformes ou incompatíveis;
 (...) 
Art. 48.  Serão desclassificadas:
 (...) 
II - as propostas com preços excessivos ou manifestamente inexequíveis".
Dessa forma, a suposta omissão aduzida pela Sra. Maria de Fátima Peixoto de Carvalho não existe e já havia sido minuciosamente analisada no voto condutor da decisão embargada.
Quanto à responsabilização da Probase pelo sobrepreço originalmente observado no contrato, ressalto que os licitantes, sob risco de responderem pelo débito decorrente em solidariedade com os agentes públicos, têm a obrigação de oferecer preços que reflitam os paradigmas de mercado, pois a obrigação contida no art. 43, inciso IV, da Lei 8.666/1993 dirige-se tanto aos agentes públicos quanto às pessoas jurídicas ofertantes.
A prescrição da pretensão punitiva desta Corte de Contas, aventada nos embargos de declaração da Sra. Maria de Fátima Peixoto de Carvalho, foram devidamente reconhecidas pelo Acórdão 2917/2018-TCU-Plenário, que deixou de aplicar a multa prevista no art. 57 da Lei 8.443/1992 aos responsáveis solidários condenados pelo débito. Em particular, o parágrafo 103 do voto condutor do julgado acolheu os pareceres uníssonos da Secex-PA e do MP/TCU no sentido de que houve tal prescrição. Assim, não há nenhuma omissão da decisão embargada quanto a esse aspecto.
Se por um lado os responsáveis não foram sancionados pelo TCU, por outro foram condenados ao ressarcimento dos danos. Observo que a condenação em débito não tem o caráter punitivo, possuindo essencialmente natureza jurídica de indenização, para reparação dos danos apurados, e não de sanção personalíssima. 
As ações de ressarcimento movidas pelo Estado contra os agentes causadores de danos ao Erário são imprescritíveis, nos termos do art. 37, § 5º, da Constituição Federal e da Súmula TCU 282.
Não houve apontamento pela embargante de nenhuma omissão, contradição ou obscuridade em suas demais alegações, que já foram detalhadamente abordadas na decisão recorrida.
Portanto, rejeito os embargos de declaração opostos pela Probase Projetos e Engenharia Ltda. e pela Sra. Maria de Fátima Peixoto de Carvalho, mantendo-se inalterada a decisão recorrida. 
	Ante o exposto, voto por que seja adotada a deliberação que ora submeto a este Colegiado.
TCU, Sala das Sessões Ministro Luciano Brandão Alves de Souza, em 13 de março de 2019.
BENJAMIN ZYMLER 
Relator